---
title: "Coronavirus_exercicio"
author: "Jose Luiz Neves Voltan"
date: "23/11/2020"
output:
  pdf_document: default
  html_document: default
---

```{r setup, include=FALSE}
knitr::opts_chunk$set(echo = TRUE)
```

## Atividade: Análise de Dados do Coronavírus no Mundo

### Carregando as Biliotecas

```{r}
library(ggplot2)
library(patchwork)
library(lubridate)
library(zoo)
library(dplyr)
library(coronavirus)
#update_dataset()  DataSet atualizado em 24/11/2020
```

#### Observando o conjunto de dados

- O Dataset foi atualizado em 24 de novembro de 2020.

```{r}
data(coronavirus)
head(coronavirus)
tail(coronavirus)
```

### **1- Agrupando os dados (Casos de Todos os tipos) por país**

- Temos o país e as 3 possíveis situações: **confirmado, recuperado e óbito**, além da latitude  e longitude do país. 

```{r}
total_mundo <- coronavirus %>%
  group_by(country,lat,long, type) %>%
  summarise(total_casos = sum(cases))%>%
  arrange(country)

total_mundo 
```

### **2- O COVID pelo mundo, separado por tipo de caso confirmado, recuperado e óbito**

- Aplicando filtros, teremos 3 subconjuntos (dataframes), cada um referente a um tipo de caso: **confirmado, recuperado e óbito**.

```{r}
total_mundo_confirmados  <- coronavirus %>%
  filter(type == "confirmed") %>%
  group_by(country, lat, long) %>%
  summarise(total_cases = sum(cases)) 
total_mundo_confirmados

total_mundo_obitos  <- coronavirus %>%
  filter(type == "death") %>%
  group_by(country, lat, long) %>%
  summarise(total_cases = sum(cases))

total_mundo_recuperados  <- coronavirus %>%
  filter(type == "recovered") %>%
  group_by(country, lat, long) %>%
  summarise(total_cases = sum(cases))


```

- Os valores para cada tipo de caso, de cada país, serão plotados no mapa Mundo, usando a latitude e longitude. Para isso inicialmente faremos a manipulação do Mapa, corrigindo o nome de alguns países que se encontram diferentes na base do mapa e na base do pacote COVID.

```{r}
library(maps)
library(stringr)
world <- map_data("world")
#world

#Temos de combinar alguns nomes da estatística com o mapa, para isso fiz alguns testes e deixei comentado
#verificando os paises que estão na base do covid mas não estão no mapa
#total_mundo_recuperados$country[!total_mundo_recuperados$country %in% world$region]

#Me retornou a lista, o difícil é descobrir como o país aparece na outra base
#world$region[world$region=="USA"]
#total_mundo_recuperados$country[total_mundo_recuperados$country=="United Kingdom"]
#world$region[world$region=="Taiwan"]
#world$region[world$region=="South Korea"]
#world$region[world$region=="Democratic Republic of the Congo"]
#world$region[str_detect(world$region,"Congo")]

#Consertando os principais países:
world <- mutate(world, region = replace(region, region=="USA", "US"))
world <- mutate(world, region = replace(region, region=="UK", "United Kingdom"))
world <- mutate(world, region = replace(region, region=="Taiwan", "Taiwan*"))
world <- mutate(world, region = replace(region, region=="South Korea", "Korea, South"))
world <- mutate(world, region = replace(region, region=="Democratic Republic of the Congo", "Congo (Kinshasa)"))
world <- mutate(world, region = replace(region, region=="Republic of Congo","Congo (Brazzaville)"))
```

- Gerando o Mapa **Casos de pessoas recuperadas por COVID**

```{r}
g_rec <- ggplot() +
  geom_map(data = world,
           map = world,
           aes(x = long, y = lat, map_id = region),
           fill="#ffffff", color="#ffffff", size=0.20) +
  geom_map(data = total_mundo_confirmados, 
           map = world,
           aes(fill = total_cases,map_id = country, x = long, y = lat),
           color="#ffffff", size=0.15) +
  scale_fill_continuous(low = 'lightcyan2', high = 'midnightblue') +
  theme(axis.ticks = element_blank(),
        axis.text = element_blank(),
        axis.title = element_blank())+
  ggtitle("Casos de pessoas recuperadas por COVID") 
```

- Gerando o Mapa **Casos de Óbito por COVID**

```{r}
g_obito <- ggplot() +
  geom_map(data = world,
           map = world,
           aes(x = long, y = lat, map_id = region),
           fill="#ffffff", color="#ffffff", size=0.20) +
  geom_map(data = total_mundo_obitos, 
           map = world,
           aes(fill = total_cases,map_id = country, x = long, y = lat),
           color="#ffffff", size=0.15) +
  scale_fill_continuous(low = 'lightcyan2', high = 'firebrick') +
  theme(axis.ticks = element_blank(),
        axis.text = element_blank(),
        axis.title = element_blank())+
  ggtitle("Casos de Óbito por COVID") 
```

- Gerando o Mapa **Casos confirmados de COVID**

```{r}
g_conf <- ggplot() +
  geom_map(data = world,
           map = world,
           aes(x = long, y = lat, map_id = region),
           fill="#ffffff", color="#ffffff", size=0.20) +
  geom_map(data = total_mundo_confirmados, 
           map = world,
           aes(fill = total_cases,map_id = country, x = long, y = lat),
           color="#ffffff", size=0.15) +
  scale_fill_continuous(low = 'lightcyan2', high = 'firebrick') +
  theme(axis.ticks = element_blank(),
        axis.text = element_blank(),
        axis.title = element_blank())+
  ggtitle("Casos confirmados de COVID") 
```
- Plotando os Gráficos do tipo Mapa gerados:

```{r}
g_conf

g_rec

g_obito
```




### **3- Análise dos 5 paises com mais casos, onde iremos explorar as 3 possíveis situações (Confirmado, Recuperado e óbito)**

- Descobrindo o **Top 5** dos países com mais casos **confirmados**

```{r}
total_mundo_5 <- coronavirus %>%
  filter(type=='confirmed') %>%
  group_by(country) %>%
  summarise(total_casos = sum(cases))%>%
  arrange(-total_casos)

total_mundo_5[1:5,1] 
```

- Temos o país, as 3 possíveis situações: **confirmado, recuperado e óbito** e o total de casos. 

```{r}
total_3situacoes_5 <- coronavirus %>%
  filter(country %in% c('US','India','Brazil','France','Russia')) %>%
  group_by(country, type) %>%
  summarise(total_casos = sum(cases))%>%
  arrange(country)

total_3situacoes_5 
```

#### **A proporção de recuperação, mortes e confirmações de COVID**

- Explorando em um gráfico de barras as 3 situações por país

```{r}
g1 <- ggplot(total_3situacoes_5, aes(y = total_casos, x = country, fill = type)) +
  geom_bar(stat = "identity", position='dodge')+
  labs(title = expression (paste(bold('A proporção de recuperação, mortes e confirmações de COVID'))),
  y = 'Quantidade de pessoas',
  x = ' Top 5 dos Países com mais casos confirmados')+
  theme(legend.position = "top")

g1
```

#### **Total de casos de óbito por COVID**
- Observando apenas os casos de óbito em um gráfico de barras do top 5 de casos confirmados.

```{r}

total_3situacoes_5_obito<-  filter(total_3situacoes_5, type == "death") 

#total_3situacoes_5_obito

g1 <- ggplot(total_3situacoes_5_obito, aes(y = total_casos, x = country, fill=country )) +
  geom_bar(stat = "identity", position='dodge')+
  labs(title = expression (paste(bold('Total de casos de óbito por COVID'))),
  y = 'Quantidade de óbitos',
  x = ' Top 5 dos Países com mais casos confirmados')+
  theme(legend.position = "top")

g1
```

### **4- Evolução de casos dos 5 paises com mais casos**


- Com esse tipo de gráfico fica mais fácil perceber fenômenos como  a 2ª onda, como é o caso de Rússia, França e USA.
- A análise se baseou nos total mensal. A depender da janela temporal adotada, outros países poderiam estar na 2ª onda.

- Criando a coluna mês para o dataframe

```{r}
Top_5 = coronavirus %>% 
  filter(country %in% c('US','India','Brazil','France','Russia'))%>%
  mutate(mes = format(date, '%m')) %>%
  group_by(type, country, mes) %>%
  summarise(total_casos = sum(cases))%>%
  arrange(country)
Top_5  
```



- Gerando o gráfico com escala livre, com o número de casos agrupados por mês 
```{r}
ggplot(Top_5) +
  geom_line(aes(x=mes, y=total_casos, group=type, colour=type)) + 
  facet_wrap(~country, ncol=2, scales="free_y") +
  theme(axis.text.x = element_text(angle = 90))+
  scale_y_continuous(n.breaks = 5)+
  labs(x = "Mês", y = "Quantidade de casos") +
  theme(axis.title = element_text(size=10), plot.title = element_text(size=12, face="bold")) +
  ggtitle("Evolução ao longo do tempo do Top 5 de casos confirmados")
```

### **5- Proporção entre quantidade de óbitos e casos confirmados nos 5 paises com mais casos confirmados**

- Isso seria útil para sabermos os locais em que o vírus mais está matando as pessoas infectadas, 

- Vale notar que pode haver distorções, como por exemplo, países ricos que testam mais e em consequência tem mais casos confirmados. Ao fazer a divisão de mortes por confirmados, como o país testa mais, o denominador fica maior, e em consequência o resultado da divisão menor, fazendo parecer que o vírus é menos mortal nesses países do que em países que testam mais. Países mais pobres tendem a apresentar subnotificações e só testar pessoas em casos críticos, assim, o resultado da divisão tende a ser maior do que em países ricos.

- Pivotando o dataframe
```{r}
#install.packages('reshape')
library(reshape)

# Primeiro iremos pivotar o Data Frame
#total_3situacoes_5
total_classe <- cast(total_3situacoes_5, country ~ type, value = 'total_casos' )
total_classe
```

#### **Total de casos notificados x Óbitos**
- Gerando o gráfico

```{r}
g8 <- ggplot(total_classe) +
  geom_point(aes(x = confirmed, y = death ,color = country),stroke=1.5, size=4) +
   geom_smooth(aes(x = confirmed, y = death), se = FALSE, formula = y ~ x,method = "lm", fullrange=TRUE)+
  labs(title = 'Total de casos notificados x Óbitos',
  y = 'Óbitos',
  x = 'Total de casos confirmados de COVID')

g8 
```

- A linha azul traça uma relação do tipo y ~ x entre os casos confirmados de COVID e o total de óbitos

- SObre o que foi abordado sobre a testagem, por exemplo, se o Brasil fizesse mais testes na população sem investir na recuperação e melhora dos pacientes, seu ponto se deslocaria na horizontal para a direita, dando a impressão de que o vírus é menos letal.



- Índice de mortes em relação aos casos confirmados (morte/confirmado), onde 1 representaria uma doença com 100% de letalidade

```{r}
total_classe <- mutate(total_classe, proporcao_obitos = death/confirmed) %>%
  arrange(-proporcao_obitos)
total_classe 
```

#### **A proporção de mortes em relação aos casos confirmados de COVID**
```{r}
g1 <- ggplot(total_classe, aes(y = proporcao_obitos, x = country, fill= country) ) +
  geom_bar(stat = "identity")+
  labs(title = expression (paste(bold('A proporção de mortes em relação aos casos confirmados de COVID'))),
  y = 'Mortalidade me relação aos casos confirmados',
  x = ' Top 5 dos Países com mais casos confirmados')+
  theme(legend.position = "top")

g1
```

### **6- Análise dos últimos 45 dias nos países Top 5 de casos confirmado**

- Até então estavamos acompanhando os casos totais, a presente parte da análise focará nos últimos 45 dias. Isso permitirá verificar mudanças de comportamento recentes na proliferação do vírus.

- Observe que apesar do dataset ter sido atualizado em 24 NOV 20, os últimos registros são de 22 NOV 20. Por isso, os 45 dias compreendem o período de **08 OUT a 22 NOV de 2020**

```{r}
Top_5_45_dias = coronavirus %>% 
  filter(country %in% c('US','India','Brazil','France','Russia'))%>%
  filter(date>"2020-10-08")%>%
  group_by(type, country) %>%
  summarise(total_casos = sum(cases))%>%
  arrange(country)
#Top_5_45_dias  
```

#### **Os últimos 45 dias - A proporção de recuperação, mortes e confirmações de COVID**
- Explorando em um gráfico de barras as 3 situações por país

```{r}
g45 <- ggplot(Top_5_45_dias, aes(y = total_casos, x = country, fill = type)) +
  geom_bar(stat = "identity", position='dodge')+
  labs(title = expression (paste(bold('Os últimos 45 dias - A proporção de recuperação, mortes e confirmações de COVID'))),
  y = 'Quantidade de pessoas',
  x = 'Top 5 dos Países com mais casos confirmados')+
  theme(legend.position = "top")

g45
```

#### **Os últimos 45 dias - Total de casos de óbito por COVID**

- Observando apenas os casos de óbito dos últimos 45 dias em um gráfico de barras do top 5 de casos confirmados.

```{r}

Top_5_45_dias_obito<-  filter(Top_5_45_dias, type == "death") 


g45_2 <- ggplot(Top_5_45_dias_obito, aes(y = total_casos, x = country, fill=country )) +
  geom_bar(stat = "identity", position='dodge')+
  labs(title = expression (paste(bold('Últimos 45 dias - Total de casos de óbito por COVID'))),
  y = 'Quantidade de óbitos',
  x = ' Top 5 dos Países com mais casos confirmados')+
  theme(legend.position = "top")

g45_2
```
- Observa-se que o Brasil perdeu a colocação de país com mais casos de morte para os estados Unidos.

#### Evolução ao longo dos últimos 45 dias do Top 5 de casos confirmados

- Gerando o dataframe:
```{r}
Top_5_45_dias_data = coronavirus %>% 
  filter(country %in% c('US','India','Brazil','France','Russia'))%>%
  filter(date>"2020-10-08")%>%
  group_by(type, country, date) %>%
  summarise(total_casos = sum(cases))%>%
  arrange(country)
#Top_5_45_dias_data  
```

#### **Evolução ao longo dos últimos 45 dias do Top 5 de casos confirmados**

-Plotando o gráfico:

```{r}
ggplot(Top_5_45_dias_data) +
  geom_line(aes(x=date, y=total_casos, group=type, colour=type)) + 
  facet_wrap(~country, ncol=2, scales="free_y") +
  theme(axis.text.x = element_text(angle = 90))+
  scale_y_continuous(n.breaks = 5)+
  labs(x = "Tempo", y = "Quantidade de casos") +
  theme(axis.title = element_text(size=10), plot.title = element_text(size=12, face="bold")) +
  ggtitle("Evolução ao longo dos últimos 45 dias do Top 5 de casos confirmados")
```

- Pivotando o dataframe
```{r}
#install.packages('reshape')
library(reshape)

# Primeiro iremos pivotar o Data Frame
#total_3situacoes_5
total_classe_45 <- cast(Top_5_45_dias, country ~ type, value = 'total_casos' )
total_classe_45
```

#### **Os últimos 45 dias - Total de casos notificados x Óbitos**

- Gerando o gráfico

```{r}
g8 <- ggplot(total_classe_45) +
  geom_point(aes(x = confirmed, y = death ,color = country),stroke=1.5, size=4) +
   geom_smooth(aes(x = confirmed, y = death), se = FALSE, formula = y ~ x,method = "lm", fullrange=TRUE)+
  labs(title = 'Os últimos 45 dias - Total de casos notificados x Óbitos',
  y = 'Óbitos',
  x = 'Total de casos confirmados de COVID')

g8 
```



### **7- A 2ª Onda de infecções**

- Agrupando o conjunto de dados pelo tempo

```{r}
total_mundo_tempo <- coronavirus %>%
  group_by(date,type) %>%
  summarise(total_casos = sum(cases))%>%
  arrange(date)

#total_mundo_tempo 
```
#### **Evolução ao longo do tempo dos casos de COVID pelo mundo**

```{r}
ggplot(total_mundo_tempo) +
  geom_line(aes(x=date, y=total_casos, group=type, colour=type)) + 
  theme(axis.text.x = element_text(angle = 90))+
  scale_y_continuous(n.breaks = 10)+
  labs(x = "Evolução Temporal", y = "Quantidade de casos") +
  theme(axis.title = element_text(size=10), plot.title = element_text(size=12, face="bold")) +
  ggtitle("Evolução ao longo do tempo dos casos de COVID pelo mundo")
```

- A análise pode ser feita com base nos casos mensais e não diários:
```{r}
total_mundo_mensal <- coronavirus %>%
  mutate(mes = format(date, '%m')) %>%
  group_by(mes,type) %>%
  summarise(total_casos = sum(cases))%>%
  arrange(mes)

#total_mundo_mensal 
```

#### **Evolução mensal dos casos de COVID pelo mundo**

```{r}
ggplot(total_mundo_mensal) +
  geom_line(aes(x=mes, y=total_casos, group=type, colour=type)) + 
  theme(axis.text.x = element_text(angle = 90))+
  scale_y_continuous(n.breaks = 10)+
  labs(x = "Evolução Mensal", y = "Quantidade de casos") +
  theme(axis.title = element_text(size=10), plot.title = element_text(size=12, face="bold")) +
  ggtitle("Evolução mensal dos casos de COVID pelo mundo")
```


- Observando apenas a evolução das mortes ao longo do tempo

```{r}
total_mundo_tempo_mortes <- filter(total_mundo_tempo,type=='death' )

#total_mundo_tempo_mortes 
```

#### **Evolução temporal dos casos de óbito por COVID**

```{r}
ggplot(total_mundo_tempo_mortes) +
  geom_line(aes(x=date, y=total_casos)) + 
  theme(axis.text.x = element_text(angle = 90))+
  scale_y_continuous(n.breaks = 10)+
  labs(x = "Evolução Temporal", y = "Quantidade de casos") +
  theme(axis.title = element_text(size=10), plot.title = element_text(size=12, face="bold")) +
  ggtitle("Evolução temporal dos casos de óbito por COVID")
```

- Analisando as mortes mensais
Gerando o dataframe
```{r}
total_mundo_mortes_mensal <- filter(total_mundo_mensal,type=='death')
#total_mundo_mortes_mensal
```
#### **Evolução mensal dos casos de óbito por COVID ao redor do mundo**

Plotando o gráfico:

```{r}
ggplot(total_mundo_mortes_mensal) +
  geom_line(aes(x=mes, y=total_casos, group=type, colour=type)) + 
  theme(axis.text.x = element_text(angle = 90))+
  scale_y_continuous(n.breaks = 10)+
  labs(x = "Evolução Mensal", y = "Quantidade de casos") +
  theme(axis.title = element_text(size=10), plot.title = element_text(size=12, face="bold")) +
  ggtitle("Evolução mensal dos casos de óbito por COVID ao redor do mundo")
```


- Nota-se que em **ABRIL** a doença atingiu um número elevado de mortes, que diminuiu em **JUNHO**, voltando a crescer até **AGOSTO**, reduzindo em **SETEMBRO**, e mantendo uma tendência de crescimento desde então. Nota-se que os valores de óbito atuais, são próximos ao pico de **ABRIL**.